【裁判字號】    90,訴,108
【裁判日期】    901030
【裁判案由】    侵權行為損害賠償
【裁判全文】
臺灣高等法院民事判決  九十年度訴字第一○八號
    原      告  甲○○
    被      告  乙○○
右當事人間侵權行為損害賠償事件，本院判決如左︰
    主    文
被告應給付原告新臺幣壹拾萬元，及自民國九十年四月十八日起，至清償日止，按週
年利率百分之五計算之利息。
原告其餘之訴駁回。
訴訟費用由被告負擔二分之一，餘由原告負擔。
    事    實
甲、原告方面：
一聲明：被告應給付原告新臺幣（下同）壹佰萬元，及自民國八十九年三月二十五日
  起至清償日止，按週年利率百分之五計算之利息。
二、陳述：
  (一)被告係社團法人中國大眾康寧互助會（以下稱康寧互助會）秘書長，原告則係該
    社團之員工。之前被告曾傷害原告而受判決罪刑確定，因而挾怨，於八十九年三
    月二十四日下午二時許，在該社團法人所有員工參加之行政會議上，辱罵原告「
    ×你媽的」、「你媽的鬼」、「絕子絕孫」等語，致原告名譽受損，被告所犯公
    然每辱行為，業經臺灣高等法院九十年度上字第八九七號刑事判決判處罪刑確定
    。爰係民法第一百九十五條第一項規定，訴請被告賠償原告所受非財產上之損害
    。
  (二)原告臺南女子技術學院畢業，現任職於康寧互助會，每月收入約一萬一千元左右
    ，並兼職於康寧護專，每月收入約三萬八千元左右。育有一子，現讀小學五年級
    ，由原告獨立扶養之，原告並無自己房屋，每月必須負擔租屋費用。
  (三)被告陳稱其年邁母親罪患重大傷病，且遭康寧互助會停職，尚有不實。實則其母
    於互助會坐領高薪，任有管家照顧，被告及其妻、其母名下均有會值不斐之不動
    產，並有定存數百萬，又投資股票，資力雄厚。
三證據：提出康寧互助會理事長出具函件及土地登記簿影本為證。
乙、被告方面：
一聲明：駁回原告之訴。
二陳述：
  (一)原告於系爭行政會議中，偏離會議主題，指責金氏家族將互助會當作金家的私人
    產業，因其發言與黑函內容雷同，被告因而情緒失控，拿黑函出來唸，並說：「
    我跟你講啊，這封黑函誰寫的，誰家就絕子絕孫」，並未指名道姓。原告謂被告
    罵她絕子絕孫，顯然承認黑函係出自原告。
  (二)被告亡父金克明急公好義，樂善好施，成立中國大眾康寧互助會、康寧護專、康
    寧醫院，但有生之年未讓被告進入互助會工作，足見並未徇私。原告毫無證據，
    在互助會散布黑函，指摘傳述「金家趁過去互助會數十年不斷紛亂中混水摸魚弄
    到不少好處」等語，而以「一群關心互助會的老會員」名義散發，毀損被告及被
    告亡父清譽，被告因而情緒失控。
  (三)原告為被告之部屬，於致被告之附設兒童托育中心籌備經過報告中指摘被告：「
    經常出國，以公假私」「縱使自言高學歷、高水準、高長相、所作所為，皆令人
    不恥，您空有學歷，空有外表，卻有一肚子的草」「工作崗位上，您盡力了嗎﹖
    還是中飽私囊﹖只圖利已，當然除了會演，還有一張厚厚的嘴皮呢」。假設被告
    仰仗職場權勢欺壓原告，原告焉敢以如此尖銳用語指摘被告﹖
  (四)被告身為康寧互助會秘書長，於行政會議中，竟因原告刺激而情緒失控，造成會
    議無法和諧進行，其後反躬自省，主動以書面向理事長及原告鄭重道歉，亦未因
    此而對原告之工作、薪水有任何差別待遇。原告指稱被告仰仗職場權勢欺壓云云
    ，顯非事實。
 (五)在此事件之前，原告於八十八年六月七日下午之會議中，處理私事，未專心開會
   ，被告於會後稍加指責規勸，卻引來雙方爭執，原告因而有傷害及毀損行為，經
   臺灣臺北地方法院以八十八年度自字第八三七號刑事判決判處罪刑在案，該判決
   雖經臺灣高等法院以正當防衛為由，改判原告無罪，但已足證原告並非弱者，被
   告豈敢欺壓﹖
 (六)被告月薪一十萬三千五百五十元，惟身為獨子，母親楊菊蘭年邁多病，女兒金崇
   雯罹患何杰金氏淋已瘤第二期，均須費心照料，經濟負擔亦因而沈重，如認被告
   應賠償原告，亦請惠予審酌上情。
三證據：提出錄音譯文、黑函、兒童托育中心籌備經過報告、臺灣臺北地方法院八十
  八年度自字第八三七號刑事判決、薪資表及訴外人袁大松致內政部函，楊菊蘭之重
  大傷病自行部分負擔證明卡、金崇雯之國泰醫院診斷證明書為證。
丙、本院依職權調閱臺灣臺北地方法院檢署八十九年度偵字第九一五二號被告妨害名
    譽案件歷審案卷。
    理  由
一原告主張：伊為康寧互助會員工，被告為該互助會秘書長，於八十九年三月二十四
  日下午二時許，在該互助會所有員工參加之行政會議上，辱罵伊「×你媽的」、「
  你媽的鬼」、「絕子絕孫」等語，因而犯有公然侮辱原告名譽罪刑，業經臺灣高等
  法院九十年度上字第八九七號刑事判決判處罰金三千元確定等事實，業據證人潘杰
  、袁大松於該刑事案件審理中證述明確，並據被告於該刑事案件審理中自承在卷，
  有本院調借前開刑事案件歷審案卷可稽。被告辯稱：會議中，原告指責金氏家族將
  互助會當作金家的私人產業，因其發言與黑函內容雷同，伊因而情緒失控，拿黑函
  出來唸，並說：「我跟你講啊，這封黑函誰寫的，誰家就絕子絕孫」，並未指名道
  姓云云，惟據其提出之會議錄音譯文意旨觀之，原告謂被告罵她絕子絕孫，並非無
  的放矢。原告主張之上開事實，應堪認為真實。
二按不法侵害他人之身體、健康、名譽或自由者，被害人雖非財產上之損害，亦得請
  求賠償相當之金額，修正前民法第一百九十五條第一項前段定有明文。被告於康寧
  互助會之行政會議上，以如上之不堪言詞辱罵原告，原告主張名譽受被告不法侵害
  ，請求就其所受非財產上之損害賠償，即非無據。查在此事件之前，兩造即曾互訟
  ，有臺灣臺北地方法院八十八年度自字第八三七號及同年度易字第二二二四號刑事
  判決可按，並為兩造所不爭。據各該判決書記載情事以觀，兩造雖不睦已久，惟各
  該事件皆有其發生之事由，尚不足認定被告有如原告指訴藉上司下屬權位欺壓原告
  情事。被告為康寧互助會之秘書長，原告為該互助會員工，已如前述。原告自陳：
  畢業於臺南女子技術學院，任職康寧互助會，每月收入約一萬一千元左右，並兼職
  於康寧護專，每月收入約三萬八千元左右。育有一子，現讀小學五年級，由其一人
  獨立扶養之，並無自己房屋，每月必須負擔租屋費用等情，為被告所不爭。被告則
  陳稱：伊任職康寧互助會，月薪一十萬三千五百五十元，惟身為獨子，母親楊菊蘭
  年邁多病，女兒金崇雯罹患何杰金氏淋已瘤第二期，均須費心照料，經濟負擔因而
  沈重等語，並提出薪資表、楊菊蘭之重大傷病自行部分負擔證明卡及金崇雯之國泰
  醫院診斷證明書為證。原告雖謂被告之母於互助會坐領高薪，任有管家照顧，被告
  及其妻、其母名下均有會值不斐之不動產，並有定存數百萬元，又投資股票，資力
  雄厚等語，然為被告所否認，被告唯承認其母及其妻名下各有如原告提出之土地登
  記簿謄本所示之不動產，並表明並非以其資金購入。原告既別無證據，自不能認被
  告之母及被告之妻名下之財產為被告所有，亦不能認除被告承認者外，被告尚有雄
  厚財產。審酌兩造之身分地位、經濟狀況，向來之互動情形及本件侵權行為發生之
  始末暨原告可能受有之精神上痛苦等情狀，本院認原告請求被告賠償其非財產上之
  損害以十萬元為相當。原告請求被告為此給付，並自起訴狀繕本送達翌日之九十年
  四月十八日起，至清償日止，按週年利率百分之五計付遲延利息，尚無不合。超過
  上開金額及利息之請求，則乏依據，應予駁回。
三據上論結，本件原告之訴為一部有理由，一部無理由。依民事訴訟法第第七十九條
  但書，判決如主文。
中      華      民      國    九十      年      十      月     三十     日
                              民事第五庭
                                  審判長法  官  黃  熙  嫣
                                        法  官  鄭  傑  夫
                                        法  官  詹  文  馨
右正本係照原本作成。
不得上訴。
中      華      民      國    九十      年    十一      月      二      日
                                        書記官  姚  麗  華


司法院資訊處製作；財團法人民間司法改革基金會備份。
